臺灣高等法院刑事判決　　　　　　　　　　　　九十一年度上更(一)字第八二七號
　　上　訴　人
　　即　被　告　甲○○
　　選任辯護人　張和怡 律師
右上訴人等因偽造文書等案件，不服臺灣桃園地方法院八十六年度訴字第七八七號，
中華民國八十八年十月十三日第一審判決（起訴案號：臺灣桃園地方法院檢察署八十
三年度偵字第五七七七號、八十四年度偵字第一五○九四號、八十六年度偵字第九六
八號）提起上訴，判決後，經最高院法發回更審，本院判決如左：
    主  文
原判決關於甲○○部分撤銷。
甲○○共同連續行使偽造私文書，足以生損害於他人，處有期徒刑捌月。如附表所示
之物沒收。
    事  實
一、緣陳良現（已更名為戊○）與其胞弟丁○○、丙○○（均經原審判決公訴不受理
    確定），由陳良現出面於：（一）八十一年四月七日，以何立功名義向黃勝義（
    以其妻黃鄭寶鳳為買賣契約名義人），以新台幣（下同）四千三百三十三萬三千
    一百二十五元之價額，買進台北市○○區○○段一七七地號土地所有權全部；（
    二）八十一年四月二十二日，以何立功名義及丙○○（均由陳良現為代理人）向
    地主賴進利、賴進財、賴進忠、賴進標四兄弟，以一億零一百四十三萬三千元買
    進台北市○○區○○段一六四之二地號土地所有權全部；（三）八十一年五月間
    ，以何立功名義向地主吳楓以五千萬元買進台北市○○區○○段一六四地號土地
    所有權全部；（四）八十一年六月八日，以何立功名義，以每坪一十三萬元，總
    價四億九千三百一十七萬九千七百元向地主蕭柏煌（信託登記為朱淑貞名義）買
    進台北市○○區○○段第一八四、一八五、一八六、一八七、一九一等筆土地（
    應有部分全部。其中第一八四號土地價金為五千八百七十六萬元；借用不知情之
    陳培甲名義辦理所有權登記）後，陳良現兄弟三人即以上開（一）（二）（三）
    所示之土地及（四）北投區○○段○○段一八四號土地，委由擔任代書之甲○○
    持向桃園縣楊梅鎮農會（下稱楊梅鎮農會）辦理抵押貸款，陳良現並向甲○○表
    示上開北投段土地每坪要貸款二十萬元，其欲貸款二億元等語。甲○○為符合貸
    款人須加入楊梅鎮農會為贊助會員之規定，乃先由陳良現、丁○○、胡冠林（經
    原審判決公訴不受理確定）等人找來不知情之老榮民即附表編號1、3至14所載周
    端正等十三人及編號2之胡冠林共十四人充當貸款人頭，由上開十四人交出國民
    戶，而於附表所載之「遷入日期」將其
    址」（關於遷移
    員」資格之用，而由陳良現給付每位人頭若干報酬。此期間，甲○○、陳良現及
    楊梅鎮農會信用部主任羅元妹（經本院前審判處有期徒刑一年確定）、秘書張明
    鑑（已歿，經原審判決公訴不受理）及經辦人黃貴春（徵信）、鄭桂香（放款業
    務。以上二人均經本院前審判處有期徒刑十月，緩刑四年確定）共同前往前開臺
    北市○○段土地勘查，經羅元妹應允依照上開條件核貸二億元，甲○○乃告知陳
    良現上情。
二、嗣甲○○即分別於：（一）八十一年五月二十一日，以趙榮洲、李成和、程宗富
    、徐阿木及胡冠林為借款人，丙○○、潘宗道為連帶保證人，以坐落台北市○○
    區○○段一六四、一七七地號二筆土地為擔保，向桃園縣楊梅鎮農會申請抵押貸
    款，計貸得九千三百八十萬元。（二）八十一年六月十二日，以李明祿、王阿滿
    、楊紹坤、周端正、潘鍾堯、札託及胡冠林為借款人，丙○○、潘宗道為連帶保
    證人，以坐落台北市○○區○○段一六四－二號土地為擔保，向楊梅鎮農會申請
    抵押貸款，計貸得一億二千五百九十萬元。（三）八十一年七月間，以林苞谷、
    羅福元、范循性為借款人，陳培甲、潘宗道為連帶保證人，以坐落台北市○○區
    ○○段第一八四地號土地為擔保，向楊梅鎮農會申請抵押貸款，計貸得六千萬元
    。三項貸款共計二億七千九百七十萬元。
三、八十一年五月中旬至七月間甲○○經辦前開抵押貸款期間，因許源龍代書事務所
    接獲楊梅鎮農會應補正上開土地之買賣契約書，乃經通知陳良現照辦，詎陳良現
    為順利取得上開貸款，竟自行指示與之具有偽造私文書共同犯意之蔣安國（成年
    人，未據起訴），在不詳時地，偽刻黃鄭寶鳳、賴進利、賴進財、賴進忠、賴進
    標、吳楓、朱淑貞等人之印章，在台北市○○路二十九號五樓，由陳良現簽具買
    受人丙○○及偽簽陳培甲之姓名，並指示蔣安國據以偽造前開地號之土地買賣契
    約書四份，其情形為：（一）北投區○○段一七七地號土地部分，買受人名義改
    為丙○○（原為何立功），價金偽造為一億零一百一十一萬元（原為四千三百三
    十三萬元三千一百二十五元，其他契約條款亦有差異），並偽簽黃鄭寶鳳之姓名
    及蓋用偽刻之黃鄭寶鳳印文於契約出賣人欄位上。（二）北投區○○段一六四之
    二地號土地部分，買受人名義改為丙○○（原為何立功），價金偽造為二億二千
    五百四十萬七千七百元（原為一億零一百四十三萬三千元，其他契約條款亦有差
    異），並偽簽賴進利、賴進財、賴進忠、賴進標之姓名及蓋用偽刻之賴進利等四
    人之印章為印文於契約出賣人欄位上。（三）北投區○○段第一六四地號部分，
    買主改為丙○○（原為何立功），偽造買賣價金為八千五百七十五萬八千七百五
    十元（原為五千萬元？），並偽簽吳楓之姓名及蓋用偽刻之吳楓印文於契約出賣
    人欄位上。（四）北投區○○段第一八四、一八五、一八六、一八七、一九一等
    筆土地部分，買受人偽造為陳培甲，出賣人偽造為朱淑貞，每坪價金偽造為二十
    八萬元（原為十三萬元），總價金偽造為一十億六千二百二十二萬二千元（原為
    四億九千三百一十七萬九千七百元）；並偽簽出賣人朱淑貞及買受人陳培甲之姓
    名，及蓋用偽造之朱淑貞印文、盜蓋陳培甲印文於契約當事人欄位上；均足生損
    害於黃鄭寶鳳、賴進利、賴進財、賴進忠、賴進標、吳楓、朱淑貞及陳培甲等人
    。陳良現偽造上開契約完成後，即與甲○○基於共同行使偽造私文書之概括犯意
    聯絡，由陳良現傳真至甲○○代書事務所，先後由甲○○利用不知情之職員許憎
    雯、鄭炫慶（均成年人）持以行使交付給楊梅鎮農會承辦人員，均足生損害於黃
    鄭寶鳳、賴進利、賴進財、賴進忠、賴進標、吳楓、朱淑貞及陳培甲等人。陳良
    現所貸得之上開款項，分別流入非貸款人之何立功、楊素琴、陳文明及陳良現帳
    戶內，由陳良現支付利息至八十二年四月間止即未再繳納每月約三百萬元之利息
    ，始悉上情。
四、案經法務部調查局新竹市調查站移送臺灣桃園地方法院檢察署檢察官偵查起訴。
    理  由
一、上訴人即被告甲○○供認有受同案被告陳良現之委任，以如事實欄第一項所載附
    表所示之周端正等十四人集體遷移
    之資格，並經由該等人員充當貸款人頭，以如事實欄第一項所載由陳良現所購買
    之臺北市○○區○○段第一七七、一六四之二、一六四號，及同區○○段第一八
    四號等四筆土地，持以向楊梅鎮農會抵押貸得如事實欄第二項之款項，於其申貸
    期間，並由陳良現傳真如事實欄第三項所載之買賣契約書至其事務所，著即由該
    事務所職員許憎雯、鄭炫慶持以交付給楊梅鎮農會承辦人員等情不諱，關於找尋
    人頭遷籍之事，亦據證人鄭瑞浮、鄭茂生、彭盛山、鄭國慶證述屬實，並有各該
    戶口名簿及
    八頁。卷三第五０四至五一七、五八二至五九六頁）。至以人頭抵押貸款及持交
    買賣契約書給農會承辦人員一情，除據證人札託證稱其本人並未向楊梅鎮農會申
    請貸款等情（見同上偵查卷一第三十六頁至第四十頁），並有楊梅鎮農會信用部
    擔保放款借據、他項權利證明書、抵押權設定契約書、其他約定事項書各六紙及
    楊梅鎮鎮農會農會活期存款帳卡、活期存款取款條十四紙在卷（見同上偵查卷三
    第四○五頁至第四三九頁、第四五○至四六三頁），及如事實欄第三項所載之上
    開土地買賣契約書四份在卷足徵（見同上偵查卷二第二一七頁至第二二六頁）。
    惟上訴人否認有何行使偽造私文書之犯行，並辯稱：伊與陳良現並不熟識，僅係
    單純受託辦理抵押權設定登記，並代為洽詢貸款等事項，對於偽造買賣契約及超
    貸情事並不知情，且係經調查局人員告知，始知委託其辦理貸款事項之人係陳良
    現（鈺），而非丙○○。又伊亦不認識出賣土地之人，從未與出賣人接洽過，買
    賣契約是事後由其代書事務所人員鄭炫慶、許憎雯交付楊梅鎮農會，根本不可能
    知道陳良現竟予偽造。再其若係共犯，當無未獲得相當金額報酬之理，且羅元妹
    僅是信用部主任，並非有核定貸款權限之人，自不可能應允其貸款之金額，起訴
    書所指均與事實不符云云。
二、經查，同案被告陳良現分別以如事實欄第一項所載之時間、方式及價金購入如事
    實欄第一項所示之土地，此據陳良現供述在卷（見同上偵查卷六第一一六六頁）
    ，並有台北市○○區○○段第一七七、一六四之二號及豐年段第一八四號等土地
    買賣契約書可參（見同上偵查卷七第一二○二至一二○五頁、第一二一一頁反面
    至一二一三頁、第一二一九頁反面至一二二一頁。其中第一六四號土地，陳良現
    供稱係以五千萬元買進，惟地主吳楓則證稱伊僅收到二千多萬元。見同上偵查卷
    二第三○七頁）。又如事實欄第三項所載之土地買賣契約書四紙，均係同案被告
    陳良現指示蔣安國所偽造者，此不惟已據被告陳良現於八十三年五月三日調查局
    詢問時供稱：「此四份偽造不動產買賣契約是由我羅斯開發公司人員依我指示填
    寫，再由我簽立買主丙○○、陳培甲之名。：：：。我製作的四份不實契約書即
    傳真給甲○○處理。」（見同上偵查卷六第一一六六頁反面），並於八十四年八
    月二十八日檢察官偵查中供稱：「（有指示將買賣價格從二億元寫成四億餘元以
    便向農會取得高額貸款？）是我指示。」；九月七日偵查中供稱：「（偽造之北
    投區○○段一六四之二地號買賣契約書，買受人四人之簽名、蓋章是你偽造？）
    是的，我叫公司職員偽簽，章也是我叫公司職員偽刻來蓋。」「（一六四這筆也
    是此種手法？）是的，未經吳楓同意。」「（北投區○○段○○段一八四地號土
    地也是此種情形？）是的。」「（北投段一七七地號也是此種情形？）是的。」
    「（契約書何時寫的？）我叫公司蔣安國做的，他也知情。四份契約偽造的時間
    相距不到：：月。」「（在何地偽造契約？）在台北市○○路羅斯公司。」（見
    同上偵查卷七第一三三一頁反面、第一三三五頁反面至第一三三六頁）。而上開
    四份並非原買賣契約，復據證人即原土地出賣人即證人黃勝義（黃鄭寶鳳之夫）
    、蕭柏煌、賴進利兄弟及吳楓證述屬實（見同上偵查卷一第四九頁至第五七頁、
    原審卷二第一六五至一六六頁）。經比對原契約與陳良現指示蔣安國所自行製作
    之上開四份買賣契約書內容，除買賣標的相同外，其餘諸如契約當事人（豐年段
    之買賣雙方當事人，其餘地號之買受人）、買賣價金以及契約其他條款均有不同
    （詳事實欄第三項之記載），足徵陳良現傳真至上訴人代書事務所並提出交付給
    楊梅鎮農會承辦人員之如事實欄第三項所載之買賣契約書，確係陳良現以如事實
    欄第三項所示方式所偽造者無訛。其中同案被告陳培甲雖同意借名為買受人，惟
    其借名之範圍並不包括偽造買賣契約，是偽造之買賣契約書上陳培甲之署押，亦
    係偽簽，而其印章，則係盜用原授權使用簽訂買賣契約之印章。
三、至同案被告陳良現之所以偽造上開土地之買賣契約書，則據陳良現於八十三年五
    月三日調查局詢問時陳稱：「在八十一年：；月間甲○○轉知我楊梅鎮農會已同
    意核放二億元，叫我補送土地買賣契約書，依農會放款規定，核貸金額應為土地
    買賣契約書上總價款六到七成左右，所以我才將原來土地買賣價格二億餘元，另
    行製作四份不實的不動產買賣契約書，並將土地總價款拉高為四億餘元，以符合
    農會放款規定，貸得當初農會同意核撥的二億元。」（見同上偵查卷六第一一六
    六頁反面），及於八十四年八月二十八日檢察官偵查中供稱；「：，許代書叫我
    們公司補契約價格，因農會願核撥二億元，按買賣契約書為能符合上述要求，遂
    高估買賣契約書為四億元，以便順利核撥，我們將前開契約書再傳真給許代書。
    」（見同上偵查卷七第一三三一頁反面、一三三二頁）、八十四年九月七日偵查
    中供稱：「「（為何偽造？）甲○○說要貸款二億多，要估價到四億元，依估價
    七成才能貸到二億元。」（見同上偵查卷七第一三三六頁）。八十四年十一月二
    十二日偵查中就所訊：「買賣契約書是假的，農會知情否？」，則據答稱：「農
    會不知，但代書知情。而且後來估價完後，代書女職員打電話給我，我回電給女
    職員，稱要貸款需買賣契約書，女職員說如貸一億元，買賣契約書要一億四千萬
    元以上，我稱買賣價格沒有這麼高，但他要我們自己想辦法。」等各語（見同上
    偵查卷七第一三七五頁反面）。依此，可見陳良現係依上訴人及其代書事務所職
    員之建議，如要貸得上開二億元額度之款項，即須提高買賣價額，而依買賣價額
    估價至七成左右才足夠。所謂提高土地買賣價額，除以偽造土地買賣契約書之方
    式為之外，尚有契約當事人雙方合意提高價金以製作不實之虛妄文書之一種。卷
    查，陳良現購買事實欄第一項所載之土地，並非由上訴人經手處理，此據上訴人
    供明（見本院上更一卷第六九、七十頁），依卷附契約書載明「黃文和代書」（
    見同上偵查卷七第一二一○頁以下）及原地主吳楓等人均證稱不認識上訴人等情
    ，亦足印證陳良現買入上開不動產並非由上訴人經辦者屬實（即上訴人僅代為辦
    理嗣後之抵押貸款而已）。依本件陳良現所供稱之上開情節，上訴人或其事務所
    職員並未明確指示陳良現應以偽造買賣契約之方式提高其買賣價金，而提高買賣
    價金既有二種方式，證人陳良現復經本院傳拘，甚至科處罰鍰均無著之情形（見
    本院上更一卷第一八三、一八四、二一七、二四八至二五０頁），則關於陳良現
    所指之「代書知情」，是否包括上訴人參與陳良現所偽造部分，即屬無從究明，
    應為其有利之認定（即偽造買賣契約書部分，係陳良現自行所為）。
四、依同案被告陳良現於調查局詢問時及檢察官偵查中之上開供述，均明白指稱上訴
    人係依據農會要求補送買賣契約書，乃叫其提出高於擬貸款額度約為買賣價格七
    成左右之契約書，在檢察官偵查中甚至明指上訴人「知情」陳良現所傳真之契約
    書係偽造等情，如前述。核陳良現於調查局詢問時及檢察官偵查中之供述，已時
    隔一年之久，前後陳述並無齟齬不合之處，顯見其調查局詢問筆錄係出於自由意
    志所為，陳良現在本院前審徒空陳稱其調查局詢問筆錄遭「疲勞轟炸」云云（見
    本院上訴卷一第二六二頁），應非真實，而無足採信。又共同被告陳良經本院以
    證人身份傳拘無著及科處罰鍰均不到庭，業如前述，則其於九十二年九月一日刑
    事訴訟法修正施行前，於偵查中向檢察官所為之陳述，並無顯不可信之情況，依
    刑事訴訟法第一百五十九條之一第二項規定，自得為證據。又其於本院前審雖證
    稱：農會及甲○○代書均未要求附較高買賣價額之契約書，通常貸款，均會如此
    為之，此為便於貸款之習慣云云（見本院上訴卷一第二六一頁），此項審判中之
    陳述，固與其在司法警察調查中所為之陳述不符，惟其先前在司法警察調查中之
    陳述，既與其在檢察官偵查中之陳述相符，自具有較可信之情況，且核與全案所
    呈現之證據相吻合，而為證明犯罪事實所必要，依同法第一百五十九條之二、第
    一百五十九條之三第三款規定，其司法警察調查筆錄自具有證據能力。
五、同案被告張明鑑、羅元妹、鄭桂香及黃貴春等人，在本案貸款於申請人未備齊相
    關申貸文件之前，即會同上訴人及陳良現前往查估，此據其四人供述甚詳（見同
    上偵查卷六第一一七九、一一八五頁、卷一第十一頁反面）。同案被告陳良現於
    調查局詢問時亦供稱；「在八十一年三、四月間，我陪同甲○○及楊梅鎮農會信
    用部人員至台北市○○區○○段一六四、一六四之二、一七七地號之土地現場了
    解，楊梅農會承辦放款有關人員原則同意放款二億元，但是申請人必須是楊梅鎮
    農會的會員或贊助會員。」等語（見同上偵查卷六第一一六五頁反面），核符一
    致。同案被告鄭桂香、羅美玉均一致供稱，其農會信用部主任羅元妹已表示同意
    上訴人就上開勘查之三筆土地貸款二億元等情（見同上偵查卷一第十一頁、卷六
    第一一九四頁），亦與同案被告陳良現前揭供述相符一致（上開被告以外之人在
    審判外之陳述，均據上訴人於審判時表示無意見，依刑事訴訟法第一百五十九條
    之五第二項規定，得為證據）。又依陳良現所偽造之北投段一六四、一六四之二
    、一七七地號等三筆土地，其總價金合計為四億一千二百三十四萬六千四百五十
    元，而上訴人以前開三筆土地共貸得二億一千九百七十萬元，即與依楊梅鎮農會
    規定貸款金額為土地買賣契約書總價款六到七成間吻合，則上訴人轉知陳良現以
    楊梅鎮農會已同意貸款，要陳良現補送上開四筆買賣契約書，是以陳良現偽造上
    開四筆土地買賣契約書，並將原買賣價款由二億餘元提高至四億餘元，以符合楊
    梅鎮農會之規定，依此，足證證人陳良現於檢察官偵查中所稱上訴人知情上開買
    賣契約係其所偽造一情，應屬真實。上訴人明知陳良現所傳真之上開買賣契約四
    紙係屬偽造，猶利用其不知情之職員提出交付給農會承辦人員，於其內容有所主
    張，自屬行使，均足以生損害於黃鄭寶鳳、賴進利、賴進財、賴進忠、賴進標、
    吳楓、朱淑貞及陳培甲等人。依同案被告陳良現供稱「四份契約偽造的時間相距
    不到：：個月」之情詞，足徵其係分次偽造，又依上訴人據以辦理前開三次抵押
    現應係在八十一年五月中旬至七月間上訴人經辦前開抵押貸款期間，因上訴人接
    獲楊梅鎮農會應補正上開土地之買賣契約書，乃經通知陳良現照辦，陳良現即起
    意偽造甚明。至八十一年三、四間，則係上訴人與陳良現會同楊梅鎮農會人員先
    行勘查上開北投段土地之時間。依陳良現分次偽造契約及上訴人亦非同時一次辦
    理三件抵押貸款之情形，可徵上訴人亦係分次提出補正上開偽造之契約書。證人
    乙○○證稱只送一次契約書給農會（見本院上更一卷第一二四頁），應非事實，
    不足採信。至證人陳良現在本院前審證稱：甲○○代書未要求附較高買賣價額之
    契約書，及在原審改稱甲○○知情部分，是指其職員（見原審卷一第二九八頁反
    面）云云，惟後者已據證人乙○○（即代書事務所職員）否認知情在卷（見本院
    上更一卷第一二五頁）。凡此，無非事後迴護上訴人之詞，核無可採。另證人即
    地主吳楓、賴進利、黃勝義雖於本院前審證稱：不認識上訴人等語，第以上開土
    地之買賣並非由上訴人經手，已如前述。則原地主不認識嗣後經辦貸款之上訴人
    ，自屬當然，此與上訴人是否行使前開偽造之不動產買賣契約書並無關聯。又證
    人即上訴人代書事務所之職員許憎雯、鄭炫慶雖於原審證稱：其有送不動產買賣
    契約書及相關貸款文件至楊梅鎮農會（見原審卷二第二五七頁、第二六九頁反面
    ），然上訴人既明知上開陳良現所提供之不動產買賣契約書，係屬偽造仍提出於
    楊梅鎮農會，無非利用證人許憎雯、鄭炫慶以遂行犯罪（證人乙○○亦證稱收到
    傳真之買賣契約書有告訴上訴人，見本院上更一卷第一二三頁），渠等之證詞並
    不足以作為有利於上訴人之認定。上訴人前開所辯，均係事後卸責之詞，不足採
    信。事證明確，上訴人之犯行，洵堪認定。
六、核上訴人甲○○所為，係犯刑法第二百十六條之行使第二百十條之偽造私文書罪
    。其與同案被告陳良現間就上開行使偽造私文書犯行，互有犯意之聯絡及行為之
    分擔，皆為共同正犯。上訴人委由不知情之成年人許憎雯、鄭炫慶持以行使，以
    遂行其犯罪，為間接正犯。先後多次行使犯行，時間緊接，犯罪構成要件相同，
    顯係基於概括犯意而為，應依連續犯以一罪論，並加重其刑。原審就此部分，據
    以論科，雖非無見。然查，原判決認定陳良現係於八十一年四月間偽造上開契約
    書，對於買賣土地及偽造土地買賣契約時間之認定，前後矛盾，自有可議，又併
    論處上訴人詐欺取財罪刑（牽連犯），同有未洽（詳後述）。上訴意旨，仍執前
    詞，否認犯行，雖無可取，惟原判決關此部分既有可議，自屬無可維持，應由本
    院就此部分予以撤銷改判。爰審酌上訴人身為代書，本應忠於職業倫理，依規定
    受委任據實以辦理相關業務，乃竟捨此不由，與貸款人陳良現勾結，提供不實之
    買賣契約書予貸款農會，對農會所造成之損害，及其素行尚稱良好，有本院被告
    全國前案紀錄表可參，暨其犯罪之動機、目的、犯罪後之態度等一切情狀，量處
    如主文第二項所示之主刑。如附表所示之物，均依刑法第二百十九條規定，不問
    屬於犯人與否，宣告沒收。
七、公訴意旨另以：上訴人甲○○與羅元妹、羅美玉、黃貴春、鄭桂香、張明鑑及陳
    良現、丁○○、丙○○、潘宗道等人基於共同犯罪之故意，意圖為陳良現、丁○
    ○、丙○○、甲○○、潘宗道等人獲得不法利益，使該犯罪集團不正取得楊梅鎮
    農會之超額貸款，由陳良現、丁○○、丙○○、甲○○、潘宗道等人自成一犯罪
    集團，由陳氏兄地以何立功為買賣契約當事人，先後購買如事實欄所載之台北市
    北投區○○段及豐年段第一八四號等共四筆土地，將之登記在丙○○、陳培甲名
    下，旋即由代書甲○○代理向楊梅鎮農會辦理抵押貸款。被告丙○○等犯罪集團
    為取得預期之高額貸款，遂由潘重道、胡冠林林等人提供如附表所載之周端正等
    十四人充當貸款人頭，遷移
    」資格，並由陳良現偽造如事實欄第三項所載之買賣契約書，及由甲○○持以交
    付給承辦貸款之農會人員，作為計算貸放金額之參考依據，致農會承辦人員陷於
    錯誤，援用該偽造之價額核算放款之最高金額，而貸得如事實欄第二項之款項，
    超出正常貸款金額高達一億三千萬元。因認上訴人另涉犯刑法第二百十條之偽造
    私文書及同法第三百三十九條第一項之詐欺取財罪嫌。另甲○○就本件四筆土地
    與楊梅鎮農會承辦人員即被告羅美玉、鄭桂香、黃貴春等人，亦涉有共同背信罪
    嫌。經查：
（一）上開如事實欄第三項所載之買賣契約書四份，固屬同案被告陳良現所偽造，而
      交由上訴人提出行使，惟查並無證據足以證明上訴人與陳良現有共同偽造之情
      事，業如前述。是公訴人就上訴人參與偽造部分之所指，即嫌乏據。又按刑法
      上詐欺取財罪之構成，須行為人主觀上具有不法所有之意圖，及在客觀上有施
      用詐術使人陷於錯誤而為物之交付，始足構成。以借貸關係而言，縱有施用詐
      術使他人陷於錯誤而交付借款之情形，惟若行為人對於該項借款本無不法所有
      或賴債不還之意圖者，仍與詐欺取財罪之主觀要件不合，尚難遽依該罪相繩。
      上訴人僅係代書，並非借款人，其中羅福元、范循性、林苞谷名義，以北投區
      ○○段一小段一八四號土地貸款部分，楊梅鎮農會係以公告現值核估，尚無超
      貸情形，詳如後述。其餘北投區○○段三筆土地，共計貸得二億一千九百七十
      萬元，而此三筆土地之買入價格共為一億九千四百七十六萬六千一百二十五元
      ，其貸款金額約與市價相當。雖共同案被告黃貴春所核估的擔保品價值不足，
      然貸款雙方間因何原因而以較高價格成交，為炒作行情？為便於取得資金？：
      ：：等各種原因均有可能。又陳良現自八十二年四月二十五日起即滯納貸款利
      息，迄最後貸款期限屆滿，固仍未償還本金及利息，惟證人陳良現證稱，貸得
      之款項部分支付土地價款，部分作為公司週轉等語（見本院上訴卷一第二六一
      頁）。上訴人供稱：「八十二年二月份左右，楊梅鎮農會人員電話問我，請我
      幫忙聯繫陳良現（按陳良現初始係以陳良鈺之名與上訴人接洽，故將陳良現誤
      為丙○○）出面，因為丙○○（現）沒有按時繳息，我於是聯絡丙○○（現）
      出面和楊梅農會總幹事傅先生與新任信用部張主任等人協商，丙○○（現）表
      示願意將土地出售並向友人借貸以便償還，但此約定並未實現，隔了一個月左
      右，丙○○（現）向我商借三百五十萬元，其中三百萬元由我直接拿到農會幫
      他償還貸款利息，：。」（見同上偵查卷一第六頁）。茲綜合上情，並參酌上
      開不動產由楊梅鎮農會聲請法院拍賣中等情，尚不能僅因陳良現嗣後未依約償
      還本金及利息，即遽認上訴人以擔任代書即謂其具有不法所有之犯意。
（二）依楊梅鎮農會信用部辦理會員貸款處理要點(四)調查核估(4)2.土地核估規定，農
      業用地田、早、林、原、溜等地目，含山地地保育區之農牧用地（耕作面積ｘ
      5528公告現值扣土地增值稅）ｘ百分之九十＝放款值（最高得加三倍）。符合
      農業發展條例第二十七條及其施行細則第十四條規定者，免扣增值稅（以上經
      楊梅農鎮會理事會七十九年五月二十四日第十一屆第九次會審議通過，並經主
      管機關桃園縣政府准予核備），亦據同案被告羅元妹陳明在卷。查上訴人雖就
      第一八四地號土地亦提出陳良現所偽造之買賣契約書，然本件楊梅鎮農會係依
      據上開規定，以公告現值為核估貸款之計算基準，觀之卷附不動產放款值調查
      報告表綦明（見同上偵查卷一第一○七、一○九、一一三頁），且經核對土地
      登記簿謄本其地目記載為「田」，同案被告黃貴春亦稱：「另外，甲○○在八
      十一年七月間，又以北投區○○段○○段一八四地號，向農會辦理貸款，羅元
      妹又向我和黃貴春表示：要核貸給甲○○六千萬元，因該筆地號係農地免繳增
      值稅，以公告地價Ｘ面積Ｘ１．８Ｘ０．９即可符合羅元妹貸放之六千萬元要
      求，所以不需要以時價之成數來計算」（見同上偵查卷一第十二頁），且當時
      經勘估而事先應允貸放之土地又為第一六四、一六四─一及一七七地號等三筆
      土地，並不包括第一八四地號土地。是此部分雖上訴人亦有行使偽造買賣契約
      ，同案被告黃貴春有未據實徵信還款人還款來源之事實，然既決定以公告現值
      核估擔保品價值，同案被告羅元妹、鄭桂香、羅美玉、黃貴春於此部分自無高
      估擔保品價值而背信之情形。上訴人固有行使上開四份偽造之買賣契約書，惟
      並無證據證明同案被告羅元妹等人知悉上訴人所提出之買賣契約書係屬偽造，
      而羅元妹等人勘估擔保品之價值如何，以何規定核算准貸額度，亦難指上訴人
      甲○○知情，是除認上訴人有行使偽造私文書之犯行外，尚難逕指其與農會承
      辦人員有何共同背信之犯行。
（三）此外，復查無其他積極證據足以證明上訴人有何公訴人所指之此部分犯行，自
      屬不能證明其此部分犯罪，惟公訴人既認與本件前揭有罪部分有裁判上一罪關
      係，不另為無罪之諭知。
據上論斷，應依刑事訴訟法第三百六十九條第一項前段、第三百六十四條、第二百九
十九條第一項前段、刑法第二十八條、第五十六條、第二百十六條、第二百十條、第
二百十九條、罰金罰鍰提高標準條例第一條前段，判決如主文。
本案經檢察官呂丁旺到庭執行職務
中　　　華　　　民　　　國　　九十三　　年　　　七　　　月　　 三十　　日
                                    臺灣高等法院刑事第十庭
                                          審判長法  官  溫　耀　源
                                                法  官  邱　同　印
                                                法  官  吳      燦
右正本證明與原本無異。
如不服本判決，應於收受送達後十日內向本院提出上訴書狀，其未敘述上訴之理由者
並得於提起上訴後十日內向本院補提理由書（均須按他造當事人之人數附繕本）。
          　　　　　　　　　　　　　        　　書記官  陳　靜　姿
中　　　華　　　民　　　國　　九十三　　年　　　七　　　月　　 三十 　　日
附錄：本案論罪科刑法條全文
刑法第二百十六條
行使第二百十條至第二百十五條之文書者，依偽造、變造文書或登載不實事項或使登
載不實事項之規定處斷。
刑法第二百十條
偽造、變造私文書，足以生損害於公眾或他人者，處五年以下有期徒刑。
附表：
一、偽造之八十一年四月七日不動產買賣契約書上偽造之黃鄭寶鳳署押、印文
二、偽造之八十一年四月二十二日不動產買賣契約書上偽造之賴進利、賴進財、賴進
    忠、賴進標署押、印文、
三、偽造之八十一年四月五日不動產買賣契約書上偽造之吳楓署押、印文
四、偽造之八十一年六月八日不動產買賣契約書上偽造之朱淑貞、陳培甲署押、朱
    淑貞印文
五、偽造之黃鄭寶鳳、賴進利、賴進財、賴進忠、賴進標、吳楓、朱淑貞印章各壹顆
    （雖未扣案，但不能證明業已滅失而不存在）。
